【裁判字號】    95,訴,1687
【裁判日期】    970416
【裁判案由】    給付補償金
【裁判全文】
臺灣臺南地方法院民事判決              95年度訴字第1687號
原      告  財團法人汽車交通事故特別補償基金
                        樓
法定代理人  乙○○
訴訟代理人  丙○○
            李黛麗
被      告  甲○○○
訴訟代理人  林永發律師
上列當事人間請求侵權行為損害賠償事件，經本院於民國97年 4
月2日言詞辯論終結，判決如下：
    主  文
原告之訴駁回。
訴訟費用新臺幣壹萬參仟玖佰陸拾玖元由原告負擔。
    事實及理由
一、原告起訴主張：
  (一)被告於民國94年7月2日中午12時15分許，騎乘車牌號碼OAD-
    077 號重機車行經臺南縣楠西鄉○○村○○路與和平路口，
    與訴外人鄭誠讚所騎乘之車牌號碼 KH6-596號重機車發生交
    通事故，致訴外人鄭誠讚受有左側腦挫傷併腦內出血及硬腦
    膜下出血等傷害，訴外人鄭誠讚並因此受禁治產之宣告。
  (二)依據鈞院95年度交易字第94號刑事判決認定之事實，本件車
    禍係因被告騎乘上開重機車行經肇事地點時，疏未注意右側
    後方來車，貿然將其所騎乘之機車向右偏移行駛，以致與在
    後行駛之訴外人鄭誠讚所騎乘之機車發生碰撞，是被告業已
    違反道路交通安全規則第98條第1項第6款之規定，其就本件
    車禍之發生自有過失。而被告所騎乘之車牌號碼 OAD-077號
    重機車並未投保強制責任險，訴外人鄭誠讚已依強制汽車責
    任保險法之規定，向原告請求補償並受領醫療費用新臺幣（
    下同）52,605元、殘廢給付1,250,000元，合計1,302,605元
    ，依強制汽車責任保險法第42條第 2項之規定，原告自得代
    位訴外人鄭誠讚向被告求償上開補償金額等語。
  (三)並聲明：求為判決被告應給付原告新臺幣 1,302,605元，及
    自支付命令送達翌日（即95年10月28日）起至清償日止，按
    週年利率5％計算之利息。
二、被告則以：
  (一)被告於94年7月2日中午12時15分許，騎乘車牌號碼 OAD-077
    號重機車自臺南縣玉井鄉返回同縣楠西鄉住處，至車禍發生
    地點時，係沿楠西鄉○○路由南往北直線行駛，至中正路與
    與和平路丁字路口，車速減慢，以防和平路有車輛衝出，惟
    被告減慢車速時，即遭訴外人鄭誠讚所騎乘之 HK6-596號重
    機車追撞被告機車尾部（車頭及車身均未被撞擊），被告所
    騎乘之上開機車向左傾倒，被告受有輕傷，而訴外人鄭誠讚
    騎乘之上開機車則迴轉後倒地，其機車車尾與被告機車車尾
    相向，兩車幾成一直線倒在中正路車道邊線上，訴外人鄭誠
    讚彈落地面受傷。
  (二)依卷附現場照片及道路交通事故現場圖所示，本件被告所騎
    乘之機車在訴外人鄭誠讚所騎乘之機車前方，遭訴外人鄭誠
    讚騎車追撞後，才向左傾倒於中正路右側路面邊線，而訴外
    人鄭誠讚所騎乘之前開機車則在追撞被告所騎乘之機車後，
    為迴避而轉頭迴旋倒地，此由被告所騎乘之機車損害估價單
    記載修理部分為「後叉、後燈、油管」，可證其受損部位係
    在機車右側尾端；而訴外人鄭誠讚所騎乘之機車，依該車損
    害估價單之記載，修理部位為「前叉總成、把手、下前擋泥
    蓋」可資證明。由此可知肇事前被告所騎乘之機車係在中正
    路上由南往北直線行駛，而訴外人鄭誠讚所騎乘之機車係在
    被告所騎機車正後方，其未保持安全距離，速度較快，故於
    被告所騎乘之上開機車抵達丁字路口減速時，訴外人鄭誠讚
    所騎乘之機車煞車不及而自後追撞被告所騎乘之機車，因而
    肇事，是本件之過失責任係在訴外人鄭誠讚，被告並無過失
    可言。
  (三)被告機車之右側車身並未受撞擊而受損，受撞擊部分係在機
    車尾端右側，並非車身右側。臺南區車輛行車事故鑑定委員
    會鑑定就車損情形認為「OAD-077 號車即被告車右車身受損
    」，與事實不符。該鑑定以此右側車身受損情形研析：「對
    向左轉彎或同向右偏行駛，均有可能。以同向右偏行駛研議
    」乙節，顯有違誤。被告所駕駛之機車於車禍發生當時係沿
    中正路由南向北直線行駛，迨至和平路口稍停看有無左右來
    車時即遭同向尾隨而來之被害人車前來撞擊被告車尾右側，
    致兩車均倒地，當時被告並無偏右行駛，而該處並非雙線車
    道，無偏右變換車道之空間及必要。若認為被告車右偏行駛
    變換車道至碰撞被害人車而發生被告車右側車身受損，則相
    對以觀，被害人機車之受損部位當在其機車左側車身，然被
    害人機車受損部位係在車頭，並非左側車身，足見該鑑定報
    告以被告「又偏行駛變換車道未注意安全距離」為由認定被
    告為肇事主因，即與事實及現場圖不符。蓋若兩車係以車車
    相互碰撞，其結果勢必造成兩車分別向左右兩邊跌落，不可
    能如現場圖跌落成一直線，足見鑑定結果錯誤。而臺灣省車
    輛行車事故覆議鑑定委員會覆議結論認為照原鑑定意見，亦
    有重大違誤。又本件車禍經國立交通大學鑑定結果，雖認被
    告為肇事主因，但該鑑定結果亦非正確，不足為憑。
  (三)被告就本件車禍之發生既無過失，即非交通事故之加害人，
    原告對被告請求損害賠償，顯屬無據，是其訴並無理由等語
    ，資為抗辯。
  (四)並聲明：求為判決如主文第 1項所示；如受不利判決，願供
    擔保請准宣告免為假執行。
三、經查，原告主張被告於94年7月2日中午12時15分許，騎乘車
    牌號碼 OAD-077號重機車，沿台南縣楠西鄉○○路雙向二車
    道由南往北方向行駛，途經該路與同鄉○○路○○路口時，
    與同向右後方駛至該路口，由訴外人鄭誠贊駕駛之 KH6-596
    號機車發生碰撞，致訴外人鄭誠贊所駕駛之 KH6-596號機車
    順時針轉動後倒地，訴外人鄭誠贊摔落地面；而訴外人鄭誠
    贊因本件車禍，受有左側顱骨骨折併腦內出血、硬腦膜外出
    血及嚴重腦水腫、多處擦傷等傷害，經送醫救治後，仍因語
    言中樞受損、語言能力感覺喪失，現業經本院以其達於精神
    耗弱且無法處理自我事務之程度為由，以95年度禁字第 1號
    裁定宣告禁治產之事實，業據原告提出臺南縣警察局玉井分
    局道路交通事故證明書、奇美醫院柳營分院診斷證明書、本
    院95 年度禁字第1號民事裁定書（均影本）各 1份為證，並
    經本院依職權向臺南縣警察局玉井分局調取本件車禍道路交
    通事故調查卷宗、本院95年度交易字第94號刑事案件全卷查
    明屬實，且為兩造所不爭執。本院綜合上開證據調查結果，
    應堪信原告主張此部分之事實為真正。
四、惟原告主張被告就本件車禍之發生具有過失，依據強制汽車
    責任保險法第42條第 2項之規定，代位訴外人鄭誠讚向被告
    求償，則為被告所爭執否認，並以前揭情詞置辯。是本件首
    應審究者，厥為：被告就本件車禍之發生是否確有過失。經
    查：
  (一)原告主張被告騎乘機車行經前開路段時，有向右偏移之事實
    ，業據本院依職權調取本院95年度交易字第94號刑事案件全
    卷查明屬實。雖被告否認有騎乘機車向右偏移情事，並以前
    揭情詞置辯。然：
    1.本件車禍發生地點之交岔路口，係臺南縣楠西鄉東勢村由
      南往北方向之中正路雙向二車道與同村和平路交岔之無號
      誌Ｔ字型交岔路口，有本件車禍之道路交通事故現場圖 1
      份及現場相片4張在卷可稽。
    2.又被告於本院95年度交易字第94號刑事案件審理中陳稱：
      其於本件車禍發生當時，原騎乘車牌號碼 OAD-077號機車
      由其住處出發，前往臺南縣玉井鄉購物，之後沿中正路由
      南往北方向至楠西加油站加油後，再沿同路由南往北方向
      行駛，並打算直行通過本件交岔路口，往北至中正路與臺
      南縣楠西鄉○○路○○路處右轉買奶粉後返回住處，然於
      慢速行進通過本件交岔路口時，其所騎乘之機車後側遭訴
      外人鄭誠讚所騎乘之車牌號碼 KH6-596號機車撞擊，該部
      車牌號碼 KH6-596號機車反轉倒地，訴外人鄭誠讚摔至左
      前方，而其所騎乘之車牌號碼 OAD-077號機車亦隨之倒地
      等語（見前引刑事案件審理卷第166至168頁）。
    3.另依卷附道路交通事故現場圖所示，本件車禍發生後，被
      告所騎乘之車牌號碼 OAD-077號重機車係車頭朝北左倒於
      中正路北向車道與和平路交岔口，而訴外人鄭誠讚所騎乘
      之車牌號碼 KH6-596號機車則係車頭朝南左倒於該交岔路
      口南側，兩車後輪相距約 1.5公尺，幾成直線排列；而車
      牌號碼 OAD-077號機車車身右側後段明顯破損、右側裙部
      護板脫落，左側則裙部護板完整而無明顯車損，另訴外人
      鄭誠讚所騎乘之車牌號碼 KH6-596號機車則係前車頭受損
      ，此亦有卷附道路交通事故現場照片在卷可佐。
    4.綜合上述被告陳稱之行進方向、現場車輛倒地情狀以及車
      損狀況，應堪認被告所騎乘之車牌號碼 OAD-077號機車係
      在車身向右傾斜之時，其右側後段遭由後方同向直行而來
      之車牌號碼 KH6-596號機車之車頭撞擊，否則兩車當不致
      出現如上所述之車損情狀；又訴外人鄭誠讚所駕駛之車牌
      號碼KH6-596號機車與被告所騎乘之機車發生碰撞後，180
      度轉向而車頭朝南左倒於地面，並在地面劃出東北－西南
      走向約 0.5公尺長之刮地痕，依據運動物體受他物撞擊，
      將以原運動方向動能與他物撞擊所傳遞動能相加方向行進
      之力學原理，顯示KH6-596號機車之車頭撞擊OAD-077號機
      車之車身右側後段後，在倒地前遭 OAD-077號機車往右行
      進動能之相加帶動，方導致原本車頭朝北之 KH6-596號機
      車因該向右動能之帶動，而整個順時針反轉，並左倒改呈
      車頭朝南倒於地面之景象。據此足認被告確有騎乘車牌號
      碼 OAD-077號機車向右偏移而改變原本行車路線之情狀存
      在。且本件車禍經送國立交通大學鑑定結果，亦認被告於
      行駛中有往右偏駛之情事，此有國立交通大學行車事故鑑
      定意見書在卷可佐。被告辯稱其並未曾駕駛 OAD-077號機
      車往右偏移行駛云云，尚無可採。
  (二)惟按侵權行為之要件，以行為人具有故意或過失前提，苟無
    故意或過失即無所謂侵權行為，自無損害賠償責任可言，民
    法第 184條規定甚明；又所謂過失，係指雖非故意，但按其
    情節應注意、能注意，而不注意之情形，最高法院69年度台
    上字第3108號、93年度台上字第2180號判決意旨可資參照。
    是依前引最高法院判決意旨，因過失而成立之侵權行為，必
    行為人有注意義務，而客觀上並無不能注意之情形，但竟疏
    未注意，以致不法侵害他人之權利，始能成立。查原告主張
    被告就本件車禍之發生具有過失，係以被告違反道路交通安
    全歸責第98條第98條第1項第6款之規定為其論據。然：
    1.按汽車在雙向二車道行駛時，均應在遵行車道內行駛，在
      快慢車道間變換車道時，應讓直行車先行，並注意安全距
      離；在雙向四車道行駛中變換車道時，應讓直行車先行，
      並注意安全距離，此固為本件車禍發生當時之道路交通安
      全規則第97條第1款、第5款、第98條第1項第6款所明定。
      然依上開規定意旨，汽車（含機車）係於行駛中變換車道
      時，始有讓直行車先行，並注意安全距離之義務。查本件
      車禍發生地點為臺南縣楠西鄉○○村○○路與和平路交岔
      路口，該路段路面外側之白色實線為路面邊線，已據本院
      刑事庭於本院95年度交易字第94號刑事案件審理中，函囑
      臺南縣警察局玉井分局查明屬實，有該分局南縣井警偵字
      第0960009549號函及該函檢附之臺南縣楠西鄉公所96年12
      月 6日所建字第0960008424號函、臺南縣警察局玉井分局
      交辦單各1份及現場照片6幀在卷可稽（見前引刑事案件審
      理卷第149至154頁），則參酌卷附現場圖及前引臺南縣警
      察局玉井分局查證結果，本件車禍發生地點之臺南縣楠西
      鄉○○村○○路顯係雙向二車道，並無快、慢車道之設置
      。準此，本件被告既係騎乘機車行駛於中正路北向車道內
      ，並無變換車道之行為，即難逕認其騎乘機車向右偏駛之
      行為，係違反前引道路交通安全規則第97條第 5款、第98
      條第1項第6款所定注意義務。
    2.雖原告援引本院95年度交易字第94號刑事判決理由，以上
      開道路交通安全規則之立法意旨，無非在於避免駕駛任意
      往左右變換行車路線，突然出現在左後方或右後方之直行
      車行進方向前方，而造成與直行車撞擊之情形，且一般機
      車之車身，並非如自小客車足以占據一個車道之大小，即
      使在同一車道上，一部機車之四周前後左右，均可能同時
      有數部機車正在同向行駛，則機車駕駛人自應隨時注意操
      控機車行進方向而勿任意往左右變換行車路線，且在變換
      行車路線時，應先注意左右後方有無直行來車，並讓該直
      行車先行以及保持在變換行車路線時不會發生撞擊之安全
      距離，主張被告確有過失等語。惟：
      (1)按汽車除行駛於單行道或指定行駛於左側車道外，在未
        劃標線之道路，應靠右行駛，此為本件車禍發生當時之
        道路交通安全規則第95條第 1項所明定，是汽車（含機
        車）駕駛人駕車行駛於道路，本即有靠右行駛之注意義
        務。而本件車禍發生地點之臺南縣楠西鄉○○路與和平
        路交岔路口，於該路口南、北兩側之路肩寬度不同，南
        側為2.6公尺，北側為2公尺，此有卷附道路交通事故現
        場圖在卷可稽，並經本院刑事庭囑臺南縣警察局玉井分
        局查明屬實（見前引刑事案件審理卷第149至154頁），
        是就汽、機車駕駛人而言，其於駛入該交岔路口時，向
        右偏移，以便於駛過該路口時，能靠路面邊線行駛，本
        即為其依前引道路交通安全規則第95條第 1項規定所應
        負之注意義務。倘認被告騎乘機車於該路段向右偏移行
        駛係違反同規則第97條第2項、第98條第1項第 6款之注
        意義務，不啻認為被告不得靠右行駛，將使被告陷於義
        務衝突之窘境而無所適從，此應非道路交通安全規則之
        立法意旨所期待，是原告主張被告騎乘機車向右偏移違
        反上述道路交通安全規則第97條第5款、第98條第1項第
        6款之立法意旨，應係誤解。
      (2)又汽車在同一車道行駛時，除擬超越前車外，後車與前
        車之間應保持隨時可以煞停之距離；汽車行駛時，駕駛
        人應注意車前狀況及兩車併行之間隔，並隨時採取必要
        之安全措施；汽車超車時，超越時應顯示左方方向燈並
        於前車左側保持半公尺以上之間隔超過，行至安全距離
        後，再顯示右方向燈駛入原行路線，此同為本件車禍發
        生當時道路交通安全規則第94條第1項、第3項、第 101
        條第 5款所明定。是依上開規定意旨，汽、機車於同一
        車道行駛時，在後之車輛負有與前車保持安全距離，並
        於超車時從左側超車、注意兩車間隔之注意義務。衡以
        汽、機車等動力交通工具，並非沿軌道之固定路徑行駛
        ，此等交通工具行駛於道路，本可能隨路面坑洞、障礙
        物、路寬減縮、加寬等道路狀況之改變，或其他動力交
        通工具之動向，而偏移其原先行駛之路徑，此為吾人駕
        駛動力交通工具行駛於道路所能預期；而上開道路交通
        安全規則之所以如此規定，當係因後車駕駛人對前車之
        動向，本較前車駕駛人對於後車之動向更易於掌握，故
        課以在後行駛車輛駕駛人注意車前狀況、保持安全距離
        、兩車間隔之注意義務。反之，於同向數車道之情形，
        因車道分隔線之設置，係課以汽、機車駕駛人於劃設車
        道內行駛，不得任意跨越之義務，而吾人駕車行駛於道
        路，亦期待其他汽、機車駕駛人能於劃定之車道內行駛
        ，不致任意跨越、變換，是於汽、機車駕駛人變換車道
        時，自應注意後方不同車道行駛之車輛，避免後方來車
        因閃避不及而發生危險。依上所述，道路交通安全規則
        對於同一車道內同向行駛之車輛，以及不同車道內同向
        行駛之車輛，本即課以不同之注意義務，本院認為尚無
        比附援引，將不同車道內行使車輛之注意義務類推適用
        於同一車道內前後行駛之車輛，而課以前車注意後車動
        向之義務。原告主張依據道路交通安全規則第97條第 5
        款、第98條第1項第6款之立法意旨，被告有不得偏移行
        車路線之義務，尚非允洽。
      (3)雖本件車禍經送臺灣省臺南區車輛行車事故鑑定委員會
        、臺灣省車輛行車事故覆議鑑定委員會鑑定結果，認：
        「甲○○○駕駛普通重型機器腳踏車，右偏行駛變換車
        道未注意安全距離，為肇事主因。鄭誠讚駕駛普通重型
        機器腳踏車，行經無號誌岔路口，未注意車前狀況，未
        減速慢行，為肇事次因」（見前引刑事審理卷第76、83
        頁），而本件車禍再送國立交通大學鑑定結果，亦認為
        「甲○○○無照駕駛重型機車，行進中往右偏行駛或右
        轉，未注意右後方來車，為肇事主因。鄭誠讚駕駛重型
        機車，行經無號誌管制路口，未注意車前狀況，為肇事
        次因」（見前引刑事審理卷第 104頁），惟臺灣省臺南
        區車輛行車事故鑑定委員會、臺灣省車輛行車事故覆議
        鑑定委員會鑑定意見，誤認被告有變換車道之行為；而
        國立交通大學之鑑定意見，顯然未能就被告違反何項交
        通安全注意義務進行判斷，僅單純就駕駛行為進行分析
        ，本院認為上開鑑定意見均有瑕疵可指，不能據為不利
        於被告認定之基礎。
      (4)至於，被告於本件車禍發生當時，並未領有適當之駕駛
        執照乙節，固為被告於警詢中所自承（見卷附臺南縣警
        察局玉井分局94年7月2日警詢筆錄），然交通法令要求
        汽、機車駕駛人考領駕駛執照之目的，係在確保駕駛人
        具有適當之駕駛技術，並熟稔相關道路交通安全規範。
        本件原告既未能證明被告有何違反道路交通安全規範之
        行為，而被告騎乘機車偏右行駛，亦難謂係駕車失控所
        致，是被告無照騎乘機車之行為，與本件車禍之發生並
        無相當因果關係，自不能以此為由，逕認被告有何過失
        ，併予敘明。
    3.綜上，本件被告於車禍發生當時騎乘機車偏右行駛之行為
      ，並未違反其騎乘機車行駛於道路所應負之注意義務，難
      認有何過失，原告主張被告因過失肇致本件車禍之發生，
      並非可採。
五、從而，被告就本件車禍之發生既無過失可言，自不負侵權行
    為損害賠償責任。原告依強制汽車責任保險法第42條第 2項
    之規定，主張代位訴外人鄭誠讚對被告請求賠償，即無理由
    ，應予駁回。
六、本件事證已臻明確，兩造其餘主張及舉證，核與判決結果無
    影響，爰不逐一論述，併予敘明。
七、按法院為終局判決時，應依職權為訴訟費用之裁判，又訴訟
    費用，由敗訴之當事人負擔，民事訴訟法第87條第 1項、第
    78條定有明文。查本件訴訟費用即裁判費經核為13,969元，
    本院爰依職權確定上開訴訟費用由原告負擔。
八、本件原告既受敗訴判決，被告聲明如受不利判決願供擔保請
    准宣告免為假執行，即無必要，併予敘明。
九、據上論結，本件原告之訴為無理由，依民事訴訟法第78條、
    第87條第1項，判決如主文。
中    華    民    國    97    年    4     月    16    日
                  民事第二庭    法  官  周紹武
以上正本，係照原本作成。
如對本判決上訴，須於判決送達後20日內向本院提出上訴狀
中    華    民    國    97    年    4     月    16    日
                                書記官  余吉祥


司法院資訊處製作；財團法人民間司法改革基金會備份。
